【裁判字號】    99,易,740
【裁判日期】    990407
【裁判案由】    詐欺
【裁判全文】
臺灣臺中地方法院刑事判決               99年度易字第740號
公  訴  人  臺灣臺中地方法院檢察署檢察官
被      告  戊○○
選任辯護人  周仲鼎律師
            王通顯律師
被      告  庚○○
            丁○○
            辛○○
            甲○○
            己○○
            乙○○
            丙○○
上七人共同
選任辯護人  周仲鼎律師
上列被告因詐欺案件，經檢察官提起公訴（98年度偵字第26589
、26595號），被告等於準備程序就被訴事實為有罪之陳述，本
院合議庭裁定由受命法官獨任進行簡式審判程序，判決如下：
    主    文
戊○○共同意圖為自己不法之所有，以詐術使人將本人之物交付
，處有期徒刑壹年貳月。扣案如附表所示之物均沒收。
庚○○、丁○○、辛○○、甲○○、己○○、乙○○、丙○○共
同意圖為自己不法之所有，以詐術使人將本人之物交付，庚○○
、丁○○、甲○○各處有期徒刑肆月，辛○○、己○○、乙○○
、丙○○各處有期徒刑參月，如易科罰金，均以新臺幣壹仟元折
算壹日。扣案如附表所示之物均沒收。
    犯罪事實
一、戊○○(綽號「阿華」)、庚○○（綽號「小安」、「阿妹」
    ，戊○○之妻）、丁○○（綽號「茶葉」，戊○○之兄）、
    辛○○（綽號「志偉」）、甲○○（綽號「阿本」）、乙○○（綽號「梅子」）、丙○○（綽號「阿娟」，辛○○之女
    友），與真實姓名年籍均不詳綽號「小林」、「捲毛」等成
    年男子及在大陸地區真實姓名年籍均不詳之成年詐騙集團成
    員，共同基於意圖為自己不法所有反覆實施之集合性犯意聯
    絡，先於民國98年9月7日，由戊○○租得位在臺中市○區○○街82號3樓之處所，再由「小林」將相關設備搬入後，隨
    即成立以電話詐騙大陸地區民眾之「詐騙機房」（俗稱「公
    司」），從事詐騙大陸地區人士財物之不法工作，嗣於98年
    10 月9日，再由甲○○招募己○○（綽號「小如」）加入該
    公司，而同具上開犯意聯絡。由戊○○擔任現場負責人，負
    責操作現場之電腦主機系統，透過網際網路隨機大量撥號發
    送「信用卡費用未繳」等電腦語音至大陸天津等地區不特定
    大陸地區人民，誘使對方回撥電話至上開詐騙機房。其詐騙
    手法分為：若大陸地區人民依指示回撥後，會接通至第一線
    即假扮建設銀行客服中心人員之乙○○、丙○○、己○○等
    人（庚○○平日則僅負責抄寫電話資料，於無人接聽第一線
    電話時始負責擔任第一線之工作），第一線人員會先騙取來
    電之大陸地區人民之年籍資料，並催促該大陸地區人民儘速
    繳費，若該大陸地區人民表示沒有欠費，隨即告知該大陸地
    區人民在電腦中查詢得知其有在哪裡有刷卡消費，並詢問該
    信用卡是否為其所申辦，若該大陸地區人民表示信用卡非其
    所申辦，即告知其等應向公安局報案，且佯裝幫忙將電話轉
    接至公安局，隨即轉至第二線即假扮大陸地區公安人員之戊○○、丁○○、辛○○、甲○○等人，第二線人員接聽後，
    即以該大陸地區人民因個人資料外洩，涉嫌違反國家金融秩
    序法，檢察官將提起公訴，並凍結其名下所有資產，並轉接
    至第三線即僭充大陸地區檢察院檢察官之詐欺集團「捲毛」
    等成員，接續進行詐騙之行為，致使大陸地區人民因而陷於
    錯誤，依指示將款項匯入上開詐欺集團之大陸地區人頭金融
    帳戶內，隨即遭不詳之大陸地區詐欺集團成員提領一空。該
    詐欺集團自98年9月7日開始運作起，迄至同年11月5日為警
    查獲時止，總計已成功詐得人民幣20餘萬元（折合新臺幣約
    100餘萬元）之款項。詐騙所得款項，由真實姓名年籍均不
    詳之大陸地區成員，先行扣除若干成數報酬、手續費、匯差
    後，匯回臺灣地區予綽號「小林」之成年男子，再由綽號「
    小林」之成年男子將款項交予戊○○，由戊○○扣除開銷後
    ，統籌分配予臺灣地區之上開詐欺集團成員，而在臺灣地區
    之詐欺集團成員所得領取報酬，依角色之不同而異，若詐騙
    得手，第一線成員乙○○、丙○○、己○○等人各可分得詐
    騙所得之百分之5（第一線成員乙○○、丙○○每月另可分
    得2000元，庚○○因係戊○○之妻，故未另外領取報酬，己○○則尚未取得報酬），第二線成員丁○○、辛○○、甲○○各可分得詐騙所得之百分之7，戊○○另可分得詐騙所得
    百分之10之報酬。嗣經臺灣臺中地方法院檢察署檢察官指揮
    內政部警政署刑事警察局第七偵查隊於98年11月5日，持本
    院核發之搜索票，至臺中市○區○○街82號3樓搜索，當場
    查獲戊○○、庚○○、丁○○、辛○○、甲○○、乙○○、
    丙○○及己○○等人，並扣得如附表之物。
二、案經內政部警政署刑事警察局移送臺灣臺中地方法院檢察署
    檢察官偵查起訴。
    理    由
一、證據能力部分：
  (一)按刑事被告之詰問權，係指訴訟上被告有在審判庭盤詰證人
    之權利；偵查中檢察官訊問證人，旨在蒐集被告犯罪證據，
    以確認被告嫌疑之有無及內容，與審判中透過當事人之攻防
    ，經由詰問程序調查證人以認定事實之性質及目的有別。偵
    查中辯護人僅有在場權及陳述意見權，此觀諸刑事訴訟法第
    245條第2項前段之規定甚明，檢察官訊問證人並無必須傳喚
    被告使其得以在場之規定，同法第248條第1項前段雖規定「
    如被告在場者，被告得親自詰問」，亦僅賦予該在場被告於
    檢察官訊問證人時得親自詰問證人之機會而已，被告如不在
    場，殊難期有親自詰問之可能。此項未經被告詰問之被告以
    外之人於偵查中向檢察官所為之陳述，依刑事訴訟法第159
    條第1項、第159條之1第2項之規定，除顯有不可信之例外情
    況外，原則上為「法律規定得為證據」之傳聞例外，依其文
    義解釋及立法理由之說明，並無限縮於檢察官在偵查中訊問
    證人之程序，應已給予被告或其辯護人對該證人行使反對詰
    問權者，始有證據能力之可言。為保障被告之反對詰問權，
    並與現行法對傳聞例外所建構之證據容許範圍求其平衡，證
    人在偵查中雖未經被告之詰問，倘被告於審判中已經對該證
    人當庭及先前之陳述進行詰問，即已賦予被告對該證人詰問
    之機會，則該證人於偵查中之陳述即屬完足調查之證據，而
    得作為判斷之依據，此有最高法院97年度臺上字第405號判
    決意旨可參。是依上開說明可知，在偵查中訊問證人，被告
    或其辯護人對該證人雖未行使反對詰問權，依刑事訴訟法第
    159條之1第2項之規定，原則上屬於法律規定為有證據能力
    之傳聞證據，於例外顯有不可信之情況，始否定其得為證據
    ，亦即，得為證據之被告以外之人於偵查中向檢察官所為之
    陳述，因其陳述未經被告詰問，應認屬於未經合法調查之證
    據，但非為無證據能力（此亦有最高法院96年度臺上字第
    4365號、96年度臺上字第3923號判決、97年度臺上字第356
    號判決意旨可參）。次按被告以外之人（包括證人、鑑定人
    、告訴人、被害人及共同被告等）於審判外之陳述雖不符刑
    事訴訟法第159條之1至之4等4條之規定，而經當事人於審判
    程序同意作為證據，法院審酌該言詞陳述或書面陳述作成時
    之情況，認為適當者，亦得為證據；當事人、代理人或辯護
    人於法院調查證據時，知有刑事訴訟法第159條第1項不得為
    證據之情形，而未於言詞辯論終結前聲明異議者，視為有前
    項之同意，同法第159條之5定有明文。立法意旨在於傳聞證
    據未經當事人之反對詰問予以核實，原則上先予排除。惟若
    當事人已放棄反對詰問權，於審判程序中表明同意該等傳聞
    證據可作為證據；或於言詞辯論終結前未聲明異議，基於尊
    重當事人對傳聞證據之處分權，及證據資料愈豐富，愈有助
    於真實發見之理念，且強化言詞辯論主義，使訴訟程序得以
    順暢進行，上開傳聞證據亦均具有證據能力。經查，本件理
    由欄所引用具有傳聞性質之證據資料，被告於本院準備程序
    及審理期日，就該等證據資料之證據能力均表示同意作為證
    據，辯護人部分則沒有意見，且迄至本案言詞辯論終結前，
    亦未聲明異議，本院復查無違法不當取證或其他瑕疵，因認
    以之作為證據均屬適當，揆諸前揭規定與說明，均具有證據
    能力。
  (二)再按偵查犯罪機關依法定程序監聽之錄音，係以監聽之錄音
    帶為其調查犯罪所得之證據，司法警察依據監聽錄音結果予
    以翻譯而製作之通訊監察譯文，乃該監聽錄音帶內容之顯示
    ，此為學理上所稱之「派生證據」，屬於文書證據之一種。
    於被告或訴訟關係人對其譯文之真實性發生爭執或有所懷疑
    時，法院固應依刑事訴訟法第165條之1第2項之規定，勘驗
    該監聽錄音帶以踐行調查證據之程序，俾確認該錄音聲音是
    否為通訊者本人及其內容與通訊監察譯文之記載是否相符，
    或傳喚該通訊者為證據調查。倘被告或訴訟關係人對該通訊
    監察譯文之真實性並不爭執，即無勘驗辨認其錄音聲音之調
    查必要性，法院於審判期日如已踐行提示通訊監察譯文供
    當事人辨認或告以要旨，使其表示意見等程序並為辯論者，
    其所為之訴訟程序即無不合（最高法院97年度台上字第561
    號刑事判決意旨參照）。本件卷附通訊監察譯文，係司法警
    察根據錄音結果予以翻譯製作而成，而被告及辯護人對於該
    通訊監察譯文之真實性並不爭執，本院亦於審理期日踐行提
    示及告以要旨之程序，揆諸前揭說明，該通訊監察譯文應有
    證據能力。
二、認定犯罪事實所根據的證據及理由：
  (一)上揭犯罪事實，除據全體被告於本院準備程序及審理時坦承
    無誤外，並有除被告庚○○以外之其他所有被告以證人身分
    於偵訊中具結證述在卷。
  (二)扣案如附表所示之物。
  (三)卷附之通訊監察音檔譯文。
  (四)綜上所述，被告之自白核與事實相符，本件事證明確，被告
    犯行均洵堪認定。
三、論罪科刑的理由：
  (一)按刑事法若干犯罪行為態樣，本質上原具有反覆、延續實行
    之特徵，立法時既予特別歸類，定為犯罪構成要件之行為要
    素，則行為人基於概括之犯意，在密切接近之一定時、地持
    續實行之複次行為，倘依社會通念，於客觀上認為符合一個
    反覆、延續性之行為觀念者，於刑法評價上，即應僅成立一
    罪。學理上所稱「集合犯」之職業性、營業性或收集性等具
    有重複特質之犯罪均屬之，例如經營、從事業務、收集、販
    賣、製造、散布等行為概念者是（最高法院95年度台上字第
    1079號、95年度台上字第4686號、96年度台上字第1722號判
    決意旨供參）。而刑法刪除第56條連續犯規定，修正理由四
    亦載明：「至連續犯之規定廢除後，對於部分習慣犯，例如
    竊盜、吸毒等犯罪，是否會因適用數罪併罰而使刑罰過重產
    生不合理之現象一節，在實務運用上應可參考德、日等國之
    經驗，委由學界及實務以補充解釋之方式，發展接續犯之概
    念，對於合乎『接續犯』或『包括的一罪』之情形，認為構
    成單一之犯罪，以限縮數罪併罰之範圍，用以解決上述問題
    。」等語，足見立法者亦深知各類型犯罪有其本質上之特殊
    性，非可於連續犯規定刪除後，逕將所有犯罪行為論以數罪
    併合處罰。而學理上包括一罪概念中，關於集合犯之態樣，
    係指依一般社會通念，特定犯罪行為具有反覆實施之特性，
    而藉由法條中客觀構成要件之行為要素，涵括上開具有反覆
    實施特性之數個犯罪行為，僅接受一次刑法之評價為已足。
    查透過電話發送詐騙電話乃新興之犯罪型態，其犯罪型態具
    有集團性、縝密分工性、反覆性、計畫性、職業性，顯非屬
    偶而為之的犯罪類型，而係反覆以同種類詐騙行為為目的之
    社會活動之職業性犯罪，此觀實務上，在刑法修正前，對於
    此類型犯罪，乃依修正前刑法第340條常業犯論處自明。惟
    刑法第340條之常業詐欺罪，業於95年7月1日修正公布刪除
    ，自不得再以該罪相繩，惟衡諸該種犯罪之習性及社會常情
    ，本即具有反覆實施之性質，依社會通念於客觀上乃符合一
    個反覆、延續性之行為觀念，評價為包括一罪之集合犯，尚
    稱合理。本件所有被告與真實姓名年籍均不詳綽號「小林」
    、「捲毛」等成年男子及在大陸地區真實姓名年籍均不詳之
    成年詐騙集團成員，自98年9月7日起在臺中市○區○○街82
    號3樓之處所，至被查獲時止，以上開方式，以每日撥打電
    話之方式，共計向大陸地區不詳之人民遂行詐騙之犯行，其
    詐騙時間密集，次數頻繁，整個詐騙集團詐騙總額高達人民
    幣20餘萬元，準此，本件所有被告參與上開詐騙集團之犯罪
    行為，顯係出於反覆、延續單一詐欺行為之決意甚明，揆諸
    前揭說明，在刑法第340條之常業詐欺規定廢除後，所有被
    告之多數詐欺取財行為，應論以包括一罪之集合犯，僅受一
    次刑法評價，即僅論以一詐欺取財罪已足。
  (二)另按共同正犯之意思聯絡，不限於事前有所協議，其於行為
    當時，基於相互之認識，以共同犯罪之意思參與者，亦無礙
    於共同正犯之成立；又按共同正犯之成立，祇須具有犯意之
    聯絡及行為之分擔，既不問犯罪動機起於何人，亦不必每一
    階段犯行，均須參與，若共同實施犯罪行為之人，在共同意
    思範圍內，各自分擔犯罪行為之一部，相互利用他人之行為
    ，以達其犯罪之目的，其成立不以全體均參與實施犯罪構成
    要件之行為為要件；參與犯罪構成要件之行為者，固為共同
    正犯；以自己共同犯罪之意思，參與犯罪構成要件以外之行
    為，或以自己共同犯罪之意思，事前同謀，而由其中一部分
    人實行犯罪之行為者，亦均應認為共同正犯，使之對於全部
    行為所發生之結果，負其責任；另共同正犯之意思聯絡，原
    不以數人間直接發生者為限，若有間接之聯絡者，亦包括在
    內，如甲分別邀約乙、丙犯罪，雖乙、丙間彼此並無直接之
    聯絡，亦無礙於其為共同正犯之成立，此有最高法院73年台
    上字第1886號判例及92 年度台上字第2824號判決、34度上
    字第862號判例、77年度台上字第2135號判例意旨可資參照
    。是以共同之行為決意不一定要在事先即行為前便已存在，
    行為當中始先後形成亦可，且不以其間均相互認識為要件。
    是核本件所有被告所為，均係犯刑法第339條第1項之詐欺取
    財罪，故被告庚○○於本院辯論終結後具狀稱其僅係幫助犯
    等語，顯不足採信。本件所有被告，與真實姓名年籍均不詳
    綽號「小林」、「捲毛」等成年男子及在大陸地區真實姓名
    年籍均不詳之成年詐騙集團成員間，就各別參與犯罪之行為
    ，有犯意聯絡及行為分擔，均為共同正犯。
  (三)爰審酌被告戊○○等人，共組詐騙集團，詐取大陸地區被害
    人財物，犯罪計畫縝密，集團內部角色分工細密，誘使被害
    人交付財物，詐騙之金額非低，嚴重敗壞社會風氣，危害社
    會治安甚鉅，惟審酌所有被告犯後均已坦承犯行，尚有悔意
    ，並審酌渠等於詐欺集團中之角色分工、朋分之利益及參與
    時間久暫，並考量其犯罪之動機、目的、手段、智識程度，
    其中被告辛○○、乙○○及丙○○均年僅19歲，年輕識淺，
    被告戊○○居於現場負責人之地位，且籌組詐騙機房人員眾
    多等一切情狀，分別量處如主文所示之刑，並就除被告戊○○以外，均諭知易科罰金之折算標準。
  (四)按共同正犯因相互間利用他人之行為，以遂行其犯意之實現
    ，本於責任共同之原則，有關沒收部分，對於共犯間供犯罪
    所用之物，自均應為沒收之諭知。查扣案之如附表所示之物
    ，除租賃契約係由戊○○所承租，應認屬被告戊○○之物，
    其餘均屬共同正犯「小林」之物，業據被告戊○○供述無訛
    ，分別為供本案犯詐欺取財所用之物，爰依刑法第38條第1
    項第2款之規定，均宣告沒收。
四、適用法律依據：
    (一)刑事訴訟法第273條之1第1項、第299條第1項前段。
    (二)刑法第28條、第339條第1項、第41條第1項前段、第38條
      第1項第2款。
    (三)刑法施行法第1條之1第1項、第2項前段。
本案經檢察官謝志遠到庭執行職務。
中    華    民    國    99    年    4     月    7     日
                  刑事第十六庭  法  官  黃建都
以上正本證明與原本無異。
如不服本判決應於收受判決後10日內向本院提出上訴書狀，並應
敘述具體理由；其未敘述上訴理由者，應於上訴期間屆滿後20日
內向本院補提理由書（均須按他造當事人之人數附繕本）「切勿
逕送上級法院」。
                                書記官  賴玉真
中    華    民    國    99    年    4     月    7     日
附錄論罪科刑法條
刑法第339條第1項：
意圖為自己或第三人不法之所有，以詐術使人將本人或第三人之
物交付者，處5年以下有期徒刑、拘役或科或併科1千元以下罰金
。

司法院資訊處製作；財團法人民間司法改革基金會備份。
